臺灣臺北地方法院民事判決　　　　　　 100年度訴字第1167號
原　　　告　新生160公寓大廈管理委員會
特別代理人　陳盈吟
訴訟代理人　徐希銘
原　　　告　陳盈吟
被　　　告　張家棟
訴訟代理人　黃松輝
訴訟代理人　林威伯律師
上列當事人間請求移除攝影機設備等事件，本院於民國100 年11
月14日言詞辯論終結，判決如下：
    主  文
原告之訴駁回。
訴訟費用由原告負擔。
    事實及理由
壹、程序方面：
一、按「關於訴訟之法定代理權及為訴訟必要之允許，依民法及
    其他法令之規定」民事訴訟法第47條定有明文。第按「管理
    委員、主任委員及管理負責人之任期，依區分所有權人會議
    或規約之規定，任期一至二年，主任委員、管理負責人、負
    責財務管理及監察業務之管理委員，連選得連任一次，其餘
    管理委員，連選得連任。但區分所有權人會議或規約未規定
    者，任期一年，主任委員、管理負責人、負責財務管理及監
    察業務之管理委員，連選得連任一次，其餘管理委員，連選
    得連任」、「前項管理委員、主任委員及管理負責人，自任
    期屆滿時起，視同解任」公寓大廈管理條例第29條第3項、
    第4項分別定有明文。被告辯稱：原告新生160公寓大廈管理
    委員會沒有選新的主委，原先的主委已當然解任，原告對之
    並不爭執，並敘稱：因為被告的行為導致5樓無意願擔任主
    委。我是因為2年任期已滿不能再連任，被告是1樓有傷害前
    科不能當主委、2樓亦同。3樓是1樓的太太也不會選他當主
    委。我、2樓、5樓是同一陣線，但目前因為選不出主委導致
    管委會的主委難產等語（本院卷108頁），足見陳盈吟自認
    其任期屆滿而解任。然陳盈吟於100年10月31日再向本院聲
    請選任新生160公寓大廈管理委員會之特別代理人，本院斟
    酌陳盈吟與原告管委會之關係、訴訟進行程度等一切情狀後
    ，仍選任陳盈吟為特別代理人，被告對此亦無意見（本院卷
    122頁），從而原告新生160公寓大廈管理委員會之法定代理
    權尚無欠缺，首開敘明。
二、第按「依公寓大廈管理條例第3條第9款規定，管委會係由區
    分所有權人選任住戶若干人為管理委員所設之組織，旨在於
    執行『區分所有權人會議決議事項』及『公寓大廈管理維護
    事務』，於完成社團法人登記前，僅屬非法人團體，固無實
    體法上完全之權利能力。然現今社會生活中，以管委會之名
    義為交易者比比皆是。於民事訴訟法已有第40條第3項：『
    非法人團體，設有代表人或管理人者，有當事人能力』規定
    之外，公寓大廈管理條例更於第38條第1項明文規定『管理
    委員會有當事人能力』，明文承認管委會具有成為訴訟上當
    事人之資格，得以其名義起訴或被訴，就與其執行職務相關
    之民事紛爭有訴訟實施權；並於同條例第6條第3項、第9條
    第4項、第14條第1項、第20條第2項、第21條、第22條第1項
    、第2項、第33條第3款但書，規定其於實體法上亦具享受特
    定權利、負擔特定義務之資格，賦與管委會就此類紛爭有其
    固有的訴訟實施權」，最高法院98年度台上字第792號判決
    意旨可資參照。則本件原告新生160公寓大廈管理委員會雖
    非依公寓大廈管理條例第6條第3項、第9條第4項、第14條第
    1 項、第20條第2項、第21條、第22條第1項、第2項、第33
    條第3款但書等規定起訴，但仍得依民事訴訟法第40條第3項
    之規定決定其是否具備當事人能力。經查，被告亦不否認原
    告新生160公寓大廈管理委員會有一定之組織架構、有獨立
    之財產及代表人，則應認原告新生160公寓大廈管理委員會
    有當事人能力。
三、按請求之基礎事實同一者，且不甚礙被告之防禦及訴訟終結
    ，縱於訴狀送達後，原告仍得將原訴變更或追加他訴，無須
    得被告同意，民事訴訟法第255條第1項第2款、第7款分別定
    有明文。經查，本件原告新生106公寓大廈管理委員會（下
    稱管委會）起訴時主張被告未經全體區分所有權人之同意，
    即為其個人監視其他住戶之私用，而於新生106公寓（下稱
    系爭公寓）內部必經之共同走廊及地下停車場私自裝設4部
    攝錄影機（下稱系爭監視器），顯已侵犯全體區分所有權人
    之權益，乃本於規約第14條第9項規定，請求被告移除系爭
    監視器，所為應受判決事項之聲明為：被告應將如附圖A、B
    、C、D所示之攝錄影機鏡頭設備拆除。嗣於訴狀送達後，原
    告管委會於民國100年9月29日具狀以主觀預備合併方式為訴
    之追加、變更（見本院卷第117頁），追加原告陳盈吟為主
    觀預備合併備位聲明之原告，並主張系爭公寓一樓通道雖其
    建物所有權登記於被告名下，但土地為所有住戶所共有，被
    告在系爭公寓一樓通道及全部住戶具區分所有權之地下室空
    間裝設將人之攝錄影機，亦已侵害區分所有權人即原告陳盈
    吟之權益，則原告陳盈吟自得本於區分所有權人之地位，請
    求被告移除系爭監視器等語。經核，本件觀之原告等聲明之
    主觀預備合併之訴，其所執之基礎事實，仍係以被告於系爭
    公寓內部必經之共同走廊及地下停車場私自裝設4部攝錄影
    機是否合法等情為據，雖被告就此表示不同意（見本院卷第
    108頁背），惟先、備位原告之主張在實質、經濟上具有同
    一性，前已進行過之訴訟資料與證據資料，有繼續使用之可
    能及價值，且無礙於被告之防禦，本院為求訴訟之經濟、防
    止裁判矛盾、發見其實、擴大解決紛爭，避免訴訟延滯及程
    序法上之紛爭一次解決，並從訴訟為集團之現象暨主觀預備
    合併本質乃法院就原告先、備位之訴定其審判順序及基於辯
    論主義之精神，應許原告等合併提起本件主觀預備合併之訴
    。
貳、實體部分：
一、原告起訴主張：
    (一)坐落臺北市○○○路○段160 巷2 號之系爭公寓係為一層
      一戶之公寓住宅，被告則為系爭公寓1 樓之區分所有權人
      ，其餘2 樓係張家樑所有、3 樓是張黃春所有、4 樓是原
      告陳盈吟所有、5 樓是張家銘所有。惟被告竟在違反系爭
      公寓規約且不顧其住戶反對之情形下，於系爭公寓內部必
      經之共同走廊及地下停車場私自裝設4 部攝錄影機，以為
      監視其他住戶且非係為防竊之用，經原告管委會以臺北東
      門郵局第00537 號存證信函通知被告若有公共安全需要裝
      設攝錄影機，應由全體住戶討論，但遭被告置之不理。況
      系爭公寓曾於99年8 月25日至29日期間發生車輛失竊事件
      ，原告管委會經以臺北東門郵局第000360號存證信函請被
      告提供監視影帶，被告卻不予理會；且系爭公寓99年7 月
      19日至20日期間發生遭人丟棄動物屍體及公共區域打掃工
      具常竊事件，原告管委會亦以臺北東門郵局第000579號存
      證信函請被告提供監視影帶，被告亦仍置之不理，則堪認
      被告於系爭公寓內裝設之系爭監視器實非為大樓公安用途
      ，而係為被告本人監看系爭公寓樓層住戶之私用，並無故
      對其他住戶非公開之活動、言論或談話錄音錄影。又被告
      利用系爭監視器監看系爭公寓住戶進出時間及人員，並不
      時出現堵人情形，業已嚴重侵犯原告之隱私權及人權，更
      令系爭公寓住戶心生恐懼。為此，原告管委會爰依系爭公
      寓規約第14條第9 項之約定，訴請被告移除系爭監視器。
    (二)又系爭公寓1 樓通道雖其建物所有權登記於被告名下，但
      土地部分仍為所有住戶所共有，且臺灣臺北地方法院99年
      度訴字第4836號判決亦認定系爭公寓之區分所有權人間已
      有約定1 樓室內通道、樓梯及電梯為共用部分。是被告在
      系爭公寓1 樓通道及全部住戶具區分所有權之地下室空間
      裝設私人之攝錄影機，且多數時間用以系爭公寓住戶，顯
      已侵害區分所有權人即原告陳盈吟之權益，並有權利濫用
      之嫌。為此，原告陳盈吟本於所有權人地位，自得請求被
      告移系爭監視器。
    (三)先、備位訴之聲明均為：被告須移除其於系爭公寓內部違
      法私設如附圖A、B、C、D之四部攝錄影機。
二、被告則以：系爭公寓係被告父親投資興建，並因財產規劃，
    而以被告、訴外人即被告之弟張家樑及被告長子即訴外人張
    忠仁為起造人，且於80年2 月間取得使用執照，其中系爭公
    寓1、3樓登記為被告所有，寓2、4樓則登記為張家樑所有，
    5 樓則登記為張忠仁所有。嗣因被告父親生前係居住於系爭
    公寓之1 樓，基於系爭公寓全家人住居及財產安全，乃於所
    謂共同走廊及共有之地下室分別各安裝二具監視器，以防宵
    小入侵，顯見系爭監視器乃係基於系爭公寓全棟住居及財產
    安全之公共利益所需；況系爭監視器係溯自84年之前，由被
    告父親及起造人三人協議之下所裝設，要屬分管協議之意旨
    及性質，被告亦非無故或非法裝設。再遍觀原告管委會之住
    戶規約，亦無載明攝影機需過半住戶同意，且該規約定係後
    於攝影時之裝設，應無溯及效力。又縱張家樑於97年底將其
    所有系爭公寓之4 樓出售予原告管委會特別代理人之原告陳
    盈吟，其分管契約對於原告陳盈吟而言亦繼續存在，原告請
    求顯非適法等語，資為抗辯。並聲明：原告先、備位之訴駁
    回。
三、兩造不爭執之事實：
    (一)證據不爭執事項：
      1.卷內兩造所提證據之形式真正均不爭執。
      2.系爭監視器安裝是否經過區分所有權人同意之舉證責任
        為被告。
    (二)事實不爭執事項：
      1.系爭4個監視器為被告張家棟所安裝。
      2.台北市○○○路○段160巷2號1樓為被告張家棟所有，2
        樓是張家樑所有，3樓是張黃春所有，4樓是陳盈吟所有
        ，5樓是張家銘所有。
四、本件兩造爭執之要旨：
    (一)事實上的爭點：
      系爭監視器A、B是否裝設在系爭大廈共用的範圍內？
    (二)法律上的爭點：
      1.系爭A、B、C、D四個監視器係張家棟在4、5樓搬進來前
        所裝設，裝設時有無經過區分所有權人同意？
      2.原告主張A、B、C、D四個監視器在4、5樓搬進來後，依
        98年7 月26日規約第14條第9 款之約定，住戶不得於共
        同走廊、防空避難設備或大樓內部空間等處裝設系爭監
        視器；被告抗辯系爭監視器在86年、87年就已裝設，屬
        於默示分管契約效力的射程範圍，4、5樓自應受到分管
        契約之拘束，就何人主張為有理由？
五、得心證之理由：
    (一)事實上的爭點：
      系爭監視器A、B是否裝設在系爭大廈共用的範圍內？
      1.原告陳稱：系爭監視器A是裝在一進門頭提起來的位置
        ，系爭監視器B是裝在共同的廊道（本院卷122頁背面）
        ，被告僅辯稱前開監視器是裝設在登記其所有權之部分
        ，其餘則不爭執，原告則對該等監視器裝設在登記為被
        告所有權之處不爭執。則應究明者為：系爭監視器是是
        否裝設在系爭大廈共用之範圍內？
      2.按「確定判決之既判力，固以訴訟標的經表現於主文判
        斷之事項為限，判決理由並無既判力，但法院於確定判
        決理由中，就訴訟標的以外當事人主張之重要爭點，本
        於當事人辯論之結果，已為判斷時，除有顯然違背法令
        之情形，或當事人已提出新訴訟資料，足以推翻原判斷
        之情形外，應解為在同一當事人就與該重要爭點有關所
        提起之他訴訟，法院及當事人對該重要爭點之法律關係
        ，皆不得任作相反之判斷或主張，以符民事訴訟上之誠
        信原則，且除別有規定外，確定之終局判決就經裁判之
        訴訟標的，有既判力，民事訴訟法第400條第1項定有明
        文。是為訴訟標的之法律關係，於確定之終局判決中已
        裁判者，就該法律關係即有既判力，法院及當事人均應
        受其拘束，當事人雖僅於新訴訟用作攻擊防禦方法，法
        院亦不得為反於該確定判決意旨之裁判」最高法院97台
        上字第298號判決意旨可資參照。
      3.被告曾就新生160公寓大廈管理委員會99年7月26日區分
        所有權人第三次會議第一案決議與第二案決議提起撤銷
        該決議之訴及第一案決議對被告840元請求權不存在之
        訴，經本院99年訴字第4836號審理後，判決駁回被告之
        訴確定，有本院99年訴字第4836號判決影本在案可憑，
        其中系爭監視器裝設所在之一樓通道為該案之主要爭點
        ，觀該案判決理由為「...本件新生160公寓大廈1樓室
        內通道、樓梯及電梯固均登記為原告（即本案被告）所
        有，惟原告既自承興建時即容忍全棟住戶出入使用至今
        ，證人張家樑亦到庭證稱：一樓室內通道、樓梯及電梯
        自興建起即為現狀，從未改變，二樓至五樓住戶僅能從
        該處進出，別無其他通道等語（見本院卷第178頁），
        應認新生160公寓大廈區分所有權人間已有約定一樓室
        內通道、樓梯及電梯為共用部分之合意...」（本院卷
        114頁背面），被告雖陳稱張家樑在臺北地方法院檢察
        署99年度偵字第19806、19807號案件之證詞足以推翻原
        判斷云云，然觀張家樑在該案證稱：伊與被告張家棟是
        兄弟，系爭建物之土地持分原係屬伊與被告張家棟，系
        爭建物起造後一樓、三樓及五樓是被告張家棟所有，伊
        分得二樓及四樓，系爭建物蓋好之後，前庭跟後院就都
        是一樓在用，因為當時是伊父親在用，所以沒有在計較
        ，伊父親過世後，被告張家棟就搬到一樓，因當時伊與
        被告張家棟撕破臉，所以前庭跟後院都是被告張家棟在
        用等語（見本院卷144頁背面），然前案認定之爭點與
        本件有關者係「一樓通道」，尚與張家樑證稱的「前庭
        」、「後院」無涉，尚難認為係足以推翻前案認定之證
        據。從而，原告新生160公寓大廈管理委員會與被告均
        為該案之當事人，該重要爭點本於當事人辯論之結果，
        已在該案為判斷，兩造均未指明該判斷有何顯然違背法
        令之情形，或被告張家樑在臺北地方法院檢察署之證言
        ，尚無法推翻該案之認定，此為兩造未提出新訴訟資料
        ，足以推翻原判斷之情形外，應解為在兩造就該重要爭
        點皆不得任作相反之判斷或主張，以符民事訴訟上之誠
        信原則。爰是，系爭監視器A、B均裝設在系爭大廈一樓
        公用部分，依公寓大廈管理條例第10條第2項之規定「
        共用部分、約定共用部分之修繕、管理、維護，由管理
        負責人或管理委員會為之」，故該監視器之管理由原告
        新生160公寓大廈管理委員會，由堪以認定。
    (二)法律上的爭點：
      1.系爭A、B、C、D四個監視器係張家棟在4、5樓搬進來前
        所裝設，裝設時有無經過區分所有權人同意？
        (1)兩造對於系爭四個監視器為被告所安裝並不爭執，至
          於安裝系爭監視器之時間，被告抗辯在86年間（本院
          卷123頁），原告則稱：以前整棟大樓都是他們家的
          ，他們喜歡怎麼裝就怎麼裝（本院卷123頁），足徵
          原告對於裝設時間未予爭執，堪認系爭監視器裝設於
          86年間。
        (2)被告抗辯裝設系爭監視器時，業經各區分所有權人同
          意，此觀被告兒子張忠仁證稱：「爺爺在的時候，為
          了安全起見裝的，早年家裡是用護衛犬，後來才用監
          視器」、「裝設監視器是爺爺交代，爸爸（即被告）
          再找人來裝設」、「蓋大樓的錢是爺爺出的」、「系
          爭監視器沒有故障找人維修或更新過」等語（本院卷
          90-91頁），原告陳盈吟亦不否認其搬入系爭大廈時
          監視器就是現狀，故原告主張係被告私自架設，即與
          事實有間。本院衡酌斯時裝設監視器之原因，乃被告
          父親為防宵小而為，十多年來均無人異議等情，堪認
          該裝設已得全體住戶之同意。
      2.原告主張A、B、C、D四個監視器在4、5樓搬進來後，依
        98年7 月26日規約第14條第9 款之約定，住戶不得於共
        同走廊、防空避難設備或大樓內部空間等處裝設系爭監
        視器；被告抗辯系爭監視器在86年、87年就已裝設，屬
        於默示分管契約效力的射程範圍，4、5樓自應受到分管
        契約之拘束，就何人主張為有理由？
        (1)經查，原告主張依98年7月26日規約第14條第9款之約
          定，住戶不得於共同走廊、防空避難設備或大樓內部
          空間等處裝設系爭監視器，故請求被告拆除云云。然
          觀系爭規約第22條僅言「本規約之增減變更須經區分
          所有權人會議之決意同意」，尚無溯及既往之約定，
          如當時管委會修訂該規約之目的在於拆除被告架設之
          系爭監視器，除了可約定前開規約溯及既往外，亦可
          以決議的方式請被告拆除，然原告管委會皆未為之，
          則系爭監視器既裝設在系爭規約之前，尚難適用該規
          約第14條第9款「住(用)戶不得於共同走廊、防空避
          難設備或大樓內部空間等處所裝置供私人使用之錄音
          ( 影)設備侵害其他住戶之隱私權」之約定。
        (2)再者，系爭監視器A、B裝設所在之廊道，所有權屬於
          被告，僅因依前開爭點效認為該廊道已由該棟大樓區
          分所有權人約定共用，故備位原告陳盈吟基於所有權
          人之地位請求被告拆除，難認有理。至於系爭監視器
          C、D雖裝設於系爭大廈之公用部分內，但前開規約並
          未約定得溯及既往，尚難認為備位原告陳盈吟得依該
          規約請求原告拆除系爭監視器C、D。
        (3)從而，先位原告與備位原告請求被告拆除系爭四個監
          視器，均無理由，應均予駁回。
六、兩造其餘之攻擊或防禦方法及提出之證據，經本院斟酌後，
    認為均不足以影響本判決之結果，自無逐一詳予論駁之必要
    ，併此敘明。
七、結論：本件原告之訴為無理由，依民事訴訟法第79條，判決
    如主文。
中    華    民    國   100    年    11    月    28    日
                  民事第二庭    法  官  趙子榮
以上正本係照原本作成
如對本判決上訴，須於判決送達後20日內向本院提出上訴狀。如
委任律師提起上訴者，應一併繳納上訴審裁判費。
中    華    民    國   100    年    11    月    28    日
                                書記官  謝榕芝